【裁判字號】    97,重上,26
【裁判日期】    980722
【裁判案由】    侵權行為損害賠償
【裁判全文】
臺灣高等法院高雄分院民事判決          97年度重上字第26號
上  訴  人
即被上訴人    福慧營造有限公司
                        巷90.
法定代理人    甲○○
訴訟代理人    洪文佐律師
被上訴人
即上訴人      澎湖海洋開發股份有限公司
兼法定代理人  乙○○
上列二人共同
訴訟代理人    陳忠勝律師
上列當事人間請求侵權行為損害賠償事件，兩造對於民國96年12
月27日台灣澎湖地方法院95年度重訴字第1 號第一審判決各自提
起上訴，本院於98年7月8日言詞辯論終結，判決如下：
    主     文
原判決關於命乙○○給付部分，及該部分假執行之宣告，暨訴訟
費用之裁判，均廢棄。
上開廢棄部分，福慧營造有限公司在第一審之訴及假執行之聲請
均駁回。
福慧營造有限公司及澎湖海洋開發股份有限公司之上訴均駁回。
第一、二審訴訟費用，由福慧營造有限公司負擔十分之七，餘由
澎湖海洋開發股份有限公司負擔。
    事實及理由
一、上訴人即被上訴人福慧營造有限公司（下稱福慧公司）起訴
    主張：緣於民國82年間，香港商雲騰船務有限公司（下稱雲
    騰公司）所有之巴拿馬籍貨輪「雲騰號」，自高雄港駛往日
    本途中遇風浪擱淺在澎湖縣白沙鄉屈爪嶼，因船體受創嚴重
    漏油，致澎湖縣白沙及湖西鄉沿海地區造成嚴重環境污染。
    因被上訴人澎湖海洋公司（下稱澎湖海洋公司）是其中最大
    之受災戶，乃於83年6 月28日向台灣澎湖地方法院（下稱澎
    湖地院）聲請假扣押「雲騰號」，又於89年5 月10日撤回假
    扣押，復於93年5 月24日向澎湖地院再度聲請假扣押。嗣於
    93年7 月19日由乙○○代表澎湖海洋公司與不知情之福慧公
    司、吳木欽（下稱福慧公司等）締結系爭「工程契約書」，
    約定由福慧公司等進行「雲騰號」之「船體拆解工程」，拆
    解後之船體廢鐵均歸福慧公司等所有，而約由福慧公司等須
    給付澎湖海洋公司拆解權利金600 萬元及履約保證金300 萬
    元，澎湖海洋公司遂於同年8 月3 日向澎湖地院撤銷假扣押
    ，俾福慧公司等可進行對「雲騰號」拆解船體之工作。然福
    慧公司等於93年8 月22日雇工前往「雲騰號」擱淺現場進行
    船體拆解工程時，現場工人竟遭澎湖縣警察局白沙分局以竊
    盜現行犯逮捕法辦。福慧公司負責人甲○○並因此事而被判
    處有期徒刑5 月確定。直至上開刑案發生時，福慧公司始知
    澎湖海洋公司對該「雲騰號」尚未依法取得任何權利，其與
    福慧公司等簽定之系爭工程契約乃屬民法第226 條第1 項因
    可歸責於債務人之事由致給付不能，福慧公司等爰以起訴狀
    繕本送達為解除系爭工程契約之意思表示，系爭工程契約既
    經解除，澎湖海洋公司應負回復原狀之義務，將其至93年8
    月5 日止共已受領福慧公司等之300 萬元返還（即簽約前已
    給付50萬元暨到期日為93年8 月5 日已兌現之250 萬元）；
    又福慧公司等於簽訂系爭工程契約後至93年8 月23日止已花
    費設備費用共計1,684 萬5,401 元，於扣除澎湖海洋公司嗣
    已返還福慧公司等船體清除工程第二期款暨船體清除工程保
    證金600 萬元及拆除船體清除工程相關器材255 萬元（315
    萬元扣除機器退還之運費60萬元）後，為829 萬5,401 元。
    綜上，澎湖海洋公司、乙○○應連帶返還300 萬元及賠償損
    害829 萬5,401 元等情，爰依民法第226 條第1 項、第256
    條、第259 條、第216 條之規定，減縮求為命澎湖海洋公司
    、乙○○應連帶給付福慧公司等829 萬5,401 元及自93年8
    月23日起至清償日止，按年息5%計算之利息之判決（原審判
    決澎湖海洋公司、乙○○應給付福慧公司300 萬元及其利息
    ，而駁回福慧公司其餘請求，並駁回吳木欽之全部請求；福
    慧公司就敗訴部分聲明不服，吳木欽則未聲明上訴）。福慧
    公司上訴聲明：(一)原判決不利於福慧公司部分廢棄。(二)澎湖
    海洋公司、乙○○應連帶給付福慧公司529 萬5,401 元。(三)
    訴訟費用由澎湖海洋公司、乙○○負擔。(四)第二項福慧公司
    願供擔保，請准宣告假執行。答辯聲明：(一)上訴駁回。(二)訴
    訟費用由澎湖海洋公司、乙○○負擔。
二、被上訴人即上訴人澎湖海洋公司、乙○○辯稱：系爭工程契
    約簽約當事人分別為乙○○、福慧公司 (負責人甲○○) ，
    及吳木欽，澎湖海洋公司並非契約當事人，福慧公司向澎湖
    海洋公司為本件請求，並無理由。福慧公司知悉澎湖海洋公
    司所擁有者僅為雲騰公司之損害賠償債權，工程契約之標的
    係為法律上之債權，並非雲騰號船體所有權。又系爭工程契
    約於93年9 月14日經雙方合意解除。福慧公司請求賠花費之
    設備費用，自屬無據。又吳木欽於94年3 月30日與湖海洋公
    司簽訂契約書，已承擔澎湖海洋公司對福慧公司之300 萬元
    債務，福慧公司均未有反對吳木欽債務承擔，其早默許本件
    債務承擔關係，福慧公司請求返還300 萬元，顯無理由等語
    ，資為抗辯，並均答辯聲明：(一)上訴駁回。(二)訴訟費用由福
    慧公司負擔。上訴聲明：(一)原判決不利於澎湖海洋公司、乙
    ○○部分廢棄。(二)上開廢棄部分，福慧公司在第一審之訴及
    假執行之聲請均駁回。(三)第一、二審訴訟費用由福慧公司負
    擔。
三、兩造不爭執事項：
  (一)乙○○於93年7 月19日與福慧公司、吳木欽簽訂船體清除之
    工程契約書（原審卷第17至23頁）。
  (二)福慧公司於93年5 月12日匯款50萬元予乙○○，於93年7 月
    19日當面交付乙○○支票面額250 萬元1 張、300 萬元1 張
    及100 萬元支票各3 張，其中250 萬元之支票於93年8 月5
    日兌現，300 萬元之支票於93年9 月14日返還福慧公司，另
    外3 張各100 萬元支票在澎湖地檢署吳志中檢察官面前當場
    交還福慧公司。
  (三)乙○○、甲○○、吳木欽曾因竊盜案件，經澎湖地院檢察署
    檢察官聲請簡易判決處刑，乙○○、甲○○、吳木欽經澎湖
    地院94年度馬簡字第40號刑事簡易判決各處有期徒刑5 月，
    如易科罰金，均以300 元折算1 日，甲○○未上訴確定，乙
    ○○、吳木欽不服上訴，嗣經該院94年度簡上字第5 號刑事
    判決乙○○無罪、吳木欽有期徒刑3 月，如易科罰金以300
    元折算1 日確定在案。
  (四)福慧公司曾以乙○○施用詐術向甲○○諉稱擁有雲騰號所有
    權等行為為由，對乙○○提出詐欺告訴，經澎湖地檢署以94
    年偵字第79號為不起訴處分確定。
四、系爭93年7 月19日工程契約之當事人為何人？
  (一)按解釋當事人之契約，應以當事人立約當時之真意為準，而
    真意何在，又應以過去事實及其他一切證據資料為斷定之標
    準，不能拘泥文字致失真意，最高法院39年台上字第1053號
    判例可資參照。
  (二)查依據系爭工程契約之記載，簽約當事人雖為乙○○、福慧
    公司（負責人甲○○）及吳木欽（原審卷(一)第17至19頁），
    惟乙○○係澎湖海洋公司之負責人，澎湖海洋公司自83年間
    起即以其為雲騰號觸礁擱淺之最大受災戶，而主張其對雲騰
    公司有侵權行為損害賠償請求權，並據此向澎湖地院多次聲
    請假扣押雲騰號（原審卷(一)第10至16頁），且在系爭93年7
    月19日工程契約簽訂之前，澎湖海洋公司又於93年7 月16日
    發函澎湖縣政府表示將於7 月底前清除雲騰號船體（原審卷
    (一)第62、63頁），再由乙○○與吳木欽於93年5 月11日簽訂
    之合作協議書載明：「澎湖海洋公司向法院就雲騰號貨輪造
    成該公司損失聲請民事假扣押，請求損害賠償，並同時向香
    港雲騰船務有限公司提請訴訟」、「雙方議定甲公司（澎湖
    海洋公司）取得該貨輪法律債權後，由乙方（吳木欽）以新
    台幣六百萬元承購。簽約同時，由乙方支付保證金50萬元（
    乙方應於簽約次日匯入甲方第一商業銀行澎湖分行帳號：00
    000000000） ，其餘550 萬元，俟該貨輪產權移轉乙方後，
    一次開立3 張支票交給甲方」等語觀之（原審卷(一)59頁），
    該協議書顯係乙○○代表澎湖海洋公司簽訂，而上開協議書
    約定支付之保證金50萬元，嗣後於雙方簽訂系爭工程契約時
    ，系爭工程契約第4 條亦記載扣除先前支付價金50萬元（原
    審卷(一)第17頁反面），復參之澎湖海洋公司於事後93年9 月
    24日寄予吳木欽、福慧公司之存證信函亦記載：「台端於93
    年4 月中來本公司洽談欲拆除清理『雲騰號』船體工作，本
    公司便與台端於5 月11日簽訂初步合作協議書，而7 月19日
    簽訂正式契約書」等語，有卷附馬公中正路郵局存證信函第
    580 號可稽（原審卷(一)第70頁），足見系爭93年7 月19日工
    程契約係乙○○代表澎湖海洋公司簽約，應堪認定。澎湖海
    洋公司、乙○○辯稱：澎湖海洋公司並非系爭工程契約當事
    人云云，尚無可採。
五、系爭93年7 月19日所簽訂之契約標的，究係澎湖海洋公司對
    雲騰號之法律上債權（求償權），抑或雲騰號船體所有權？
  (一)查澎湖海洋公司於93年7 月16日以93澎海字第008 號函澎湖
    縣政府稱：「本公司將於7 月底清除擱淺於白沙鄉海域雲騰
    號貨輪船體」、「目前該船……計畫於7 月下旬拆除，為期
    約一百個工作天」等語（原審卷(一)第62、63頁），顯見澎湖
    海洋公司欲將雲騰號船體拆除。
  (二)嗣後兩造及吳木欽於93年7 月19日簽訂之工程契約第3 條約
    定：工程範圍：1.全船體切割後移除，清理潔淨。2.切除後
    所產生之廢棄物，承商（指福慧公司、吳木欽）必須自行運
    回陸上處理，有價物類（廢鐵）等歸承商所有，以供承商抵
    用處理本工程廢棄物之一切相關費用等語（原審卷(一)第17頁
    反面），依此約定，福慧公司等可直接進行拆船行為，雙方
    並就雲騰號切除後之廢棄物（廢鐵）之歸屬已有約定。足認
    系爭93年7 月19日簽訂之工程契約之標的為澎湖海洋公司對
    雲騰號之船體所有權。澎湖海洋公司辯稱系爭工程契約之標
    的為法律上之債權，並非雲騰號船體所有權云云，自無可採
    。
六、系爭93年7 月19日工程契約，是否已經雙方合意解除？
  (一)澎湖海洋公司主張兩造締結系爭船體清除工程合約後，因福
    慧公司等至現場與進行拆除工程時，有其他小額債權人出面
    爭執債權，澎湖海洋公司考量系爭清除工程合約有難以繼續
    進行之困境，兩造經研商後，澎湖海洋公司應福慧公司等要
    求，將自福慧公司等處所收受尚未兌現之支票於93年9 月14
    日撤票、澎湖海洋公司並歸還福慧公司作為履約保證金之合
    作金庫定期可轉讓存單，兩造契約於該日經雙方合意解除等
    語。
  (二)經查福慧公司負責人甲○○等人，於93年8 月22日因涉犯竊
    盜、違反查封效力罪嫌遭警方逮捕後，該拆船事宜即未繼續
    進行，後於93年9 月14日福慧公司負責人甲○○、吳木欽與
    乙○○乃共聚討論後續事宜一情，為兩造所不爭執，而觀之
    吳木欽陳稱：「（問：違反查封效力被逮捕之後，雙方是否
    在93年9 月14日有無討論退款事宜？）有。後來澎湖海洋公
    司有退還300 萬元支票及300 萬元的可轉讓定期存單（履約
    保證金）」、「（問：為何最後300 萬元沒有還？）當時澎
    湖海洋公司不退還給我們，澎湖海洋公司說他的錢都投資在
    土地上，沒有錢可以還」、「（問：9 月14日當天談什麼？
    ）當時我們談說我們不要船了，要他賠我們錢。所以澎湖海
    洋公司就退還我們600 萬元，但是300 萬元部分並沒有說什
    麼時候退還」、「（問：9 月14日何人去談的？）我、甲○
    ○與乙○○3 人」等語（原審卷(二)第14、15頁），及甲○○
    （即福慧公司負責人）於澎湖地院檢察署93年度偵字第424
    號竊盜案亦陳稱：「我只簽約買船拆船，現在無法拆船錢還
    我就是了」等語（本院卷第196 頁），而澎湖海洋公司亦於
    當日即93年9 月14日先將300 萬元之支票返還福慧公司（另
    外3 張各100 萬元支票在澎湖地檢署檢察官面前當場交還福
    慧公司），亦為兩造所不爭執，再參以福慧公司於93年8 月
    22日雇工拆解船體遭警逮捕後，果非雙方有於93年9 月14日
    合意解除契約，衡情福慧公司焉有不聞不問而迄於95年7 月
    28日已近2 年始起訴主張解除契約之理，足見系爭工程契約
    已經雙方於93年9 月14日合意解除。至吳木欽陳稱：93年7
    月19日之契約並沒有解除，因為他錢並沒有還我們云云，查
    系爭工程契約業經合意解除已如前述，澎湖海洋公司未全數
    退還已收款項為別一問題，對雙方工程契約已合意解除不生
    影響。
七、福慧公司得請求澎湖海洋公司給付之金額為若干？
  (一)查兩造及吳木欽於93年7 月19日簽訂系爭工程契約時為止，
    福慧公司等已於93年5 月12日匯款50萬元予乙○○，於93年
    7 月19日當面交付乙○○支票面額250 萬元1 張、300 萬元
    1 張及100 萬元支票各3 張，為兩造所不爭執，足見福慧公
    司等已支付900 萬元（含匯款及支票）；而依吳木欽陳稱：
    「當時（93年9 月14日）我們談說我們不要船了，要他賠我
    們錢。所以澎湖海洋公司就退還我們600 萬元，但是300 萬
    元部分並沒有說什麼時候退還」等語（原審卷(二)第14頁），
    及甲○○（即福慧公司負責人）於澎湖地院檢察署93年度偵
    字第424 號竊盜案亦陳稱：「我只簽約買船拆船，現在無法
    拆船錢還我就是了」等語（本院卷第196 頁），可見兩造及
    吳木欽於93年9 月14日合意解除系爭工程契約時，福慧公司
    等亦僅要求澎湖海洋公司賠償返還支付之900 萬元。而澎湖
    海洋公司尚有300 萬元（包括93年5 月12日匯款50萬元，以
    及93年7 月19日簽立系爭契約時福慧公司所交付之250 萬元
    支票已兌現）未返還福慧公司，為兩造所不爭執，故福慧公
    司請求澎湖海洋公司返還該300 萬元，自屬有理。至乙○○
    並非系爭工程契約之當事人已如前述，福慧公司請求乙○○
    返還，即屬無據，不應准許。
  (二)如前所述，系爭工程契約已經兩造及吳木欽合意解除，合意
    解除當時，福慧公司等僅要求澎湖海洋公司賠償返還支付之
    900 萬元，雙方均未有保留損害賠償之請求，從而，福慧公
    司請求澎湖海洋公司賠償花費設備費用損害529 萬5,401 元
    ，即屬無據。
八、福慧公司是否同意吳木欽承擔澎湖海洋公司對福慧公司300
    萬元債務？
    查澎湖海洋公司主張吳木欽於94年3 月30日與湖海洋公司簽
    訂契約書，已承擔澎湖海洋公司對福慧公司之300 萬元債務
    ，福慧公司均未有反對吳木欽債務承擔，其早默許本件債務
    承擔關係云云，為福慧公司所否認。而觀之吳木欽陳稱：「
    （問：你與乙○○94年3 月30日簽立契約書之後有無告訴甲
    ○○？）簽立前及簽立後，我都沒有告訴甲○○。因為我後
    來知道乙○○是在騙我，所以我就沒有告訴甲○○」等語（
    原審卷(二)第6 頁）。此外，澎湖海洋公司又不能舉證證明福
    慧公司有默示同意或承認吳木欽承擔債務，澎湖海洋公司此
    部分主張自不足取。
九、綜上所述，福慧公司請求澎湖海洋公司返還300 萬元及自93
    年8 月23日起至清償日止，按年息5%計算之利息，為有理由
    ，應予准許，逾此部分之請求為無理由，應予駁回。原審就
    上開應准許部分，為澎湖海洋公司敗訴之判決，並無不合，
    ，澎湖海洋公司指摘原判決此部分不當，求予廢棄，為無理
    由，應予駁回。至於上開不應准許部分，原審為福慧公司敗
    訴之判決，並無不合，福慧公司指摘原判決此部分不當，求
    予廢棄改判，為無理由，應予駁回。又原審為乙○○敗訴之
    判，尚有未合，乙○○指摘原判決此部分不當，求予廢棄改
    判，為有理由，爰由本院將部分予以廢棄，並駁回福慧公司
    此部分在第一審之訴及假執行之聲請。
十、據上論結，本件乙○○之上訴為有理由，福慧公司及澎湖海
    洋公司之上訴均為無理由，依民事訴訟法第450 條、第449
    條第1 項、第79條，判決如主文。
中    華    民    國    98    年    7     月    22    日
                            民事第五庭
                                審判長法官  蔡明宛
                                法      官  魏式璧
                                法      官  曾錦昌
以上正本證明與原本無異。
如對本判決上訴，須於判決送達後20日內向本院提出上訴狀，其
未表明上訴理由者，應於上訴後20日內向本院提出上訴理由書（
均須按他造當事人之人數附繕本）。上訴時應提出委任律師或具
有律師資格之人之委任狀，並依附註條文規定辦理。
中    華    民    國    98    年    7     月    22    日
                                書  記  官  梁美姿
附註：
民事訴訟法第466 條之1 ：
對於第二審判決上訴，上訴人應委任律師為訴訟代理人，但上訴
人或其法定代理人具有律師資格者，不在此限。
上訴人之配偶、三親等內之血親、二親等內之姻親，或上訴人為
法人、中央或地方機關時，其所屬專任人員具有律師資格並經法
院認適當者，亦得為第三審訴訟代理人。
第1 項但書及第2 項情形，應於提起上訴或委任時釋明之。


司法院資訊處製作；財團法人民間司法改革基金會備份。
